【裁判字號】    95,上易,741
【裁判日期】    951011
【裁判案由】    詐欺
【裁判全文】
臺灣高等法院臺中分院刑事判決         95年度上易字第741號
上  訴  人
即  被  告  乙○○
                      號
上列上訴人因詐欺案件，不服臺灣彰化地方法院94年度訴字第22
04號中華民國95年5月16日第一審判決（起訴案號：臺灣彰化地
方法院檢察署94年度偵字第5914號），提起上訴，本院判決如下
：
    主  文
原判決撤銷。
乙○○幫助意圖為自己不法之所有，以詐術使人將本人之物交付
，處有期徒刑陸月，如易科罰金，以參佰元折算壹日。
    事  實
一、乙○○因缺錢花用，竟於能預見無故蒐集他人之存摺、帳戶
    使用者，將可能藉此收購之存摺、帳戶，自行或轉由他人遂
    行財產上犯罪之目的之情況下，仍基於容認該結果發生亦不
    違背其本意之不確定幫助詐欺取財之犯意，於民國94年3、4
    月間，先後前往中華郵政公司和美道周郵局（94年3月16 日
    開戶）、合作金庫銀行神岡分行、第一商業銀行大雅分行、
    玉山商業銀行大雅分行（上開3帳戶均於94年3月23日開戶）
    、聯邦商業銀行北臺中分行（94年3月29日開戶）、誠泰商
    業銀行彰化分行、慶豐商業銀行彰化分行、國泰世華商業銀
    行中港分行（上開3帳戶均於94年3月31日開戶）、中國信託
    商業銀行（94年4月6日開戶），以自己名義申請開設存款帳
    戶，並於每次完成開戶後2、3日，均在臺中市○○路水湳附
    近，將上揭帳戶連同其以前開立之上海銀行北三重分行、交
    通銀行北三重分行、華南商業銀行彰化分行、臺灣中小企業
    銀行等數銀行存款帳戶之存摺及提款卡（含密碼）提供予自
    稱「陳鴻志」之真實姓名年籍不詳成年男子使用。嗣即有自
    稱楊先生（真實姓名年籍不詳）之成年人基於為自己不法所
    有之詐欺犯意，於94年4月8日佯以中國信託商業銀行名義發
    送簡訊予丙○○，要丙○○回撥00-0 0000000號電話，待丙
    ○○回撥電話後，該自稱楊先生之人即向丙○○佯稱有人冒
    用丙○○名義申請信用卡並盜刷新臺幣（下同）3萬餘元，
    須丙○○先處理，待查證確認遭冒名盜刷後會返還等語，致
    丙○○不疑有詐而陷於錯誤，於同日晚上8時33分許，以中
    華郵政公司之自動櫃員機，依指示將28,485元轉帳匯入乙○
    ○上開國泰世華商業銀行中港分行，帳號為00000000000000
    0號之帳戶內【起訴書誤載為郵局帳戶，另並誤載丙○○另
    有2筆分別為4,000元及8,000元之款項匯入乙○○之國泰世
    華商業銀行中港分行0000000000000000號帳戶（經查為其他
    人所有之中國信託商業銀行帳戶），惟已經蒞庭檢察官更正
    】。嗣經丙○○發現受騙而向警方報案後，始循線查知上情
    。
二、案經被害人丙○○訴由桃園縣政府警察局桃園分局移轉臺中
    市警察局第六分局報請臺灣臺中地方法院檢察署檢察官呈請
    臺灣高等法院臺中分院檢察署檢察長令轉臺灣彰化地方法院
    檢察署檢察官偵查起訴。
    理    由
一、訊據被告乙○○固承認將上開銀行帳戶之存摺及提款卡交付
    予「陳鴻志」之事實，惟矢口否認有何幫助詐欺取財之犯行
    ，辯稱：「陳鴻志」是伊在菜市場賣菜時認識的路人，其表
    示有在幫人理財，後來「陳鴻志」向伊表示可以以提供帳戶
    供其買股票之方式賺錢，伊才去開戶，並將存摺及提款卡交
    予「陳鴻志」，伊夫妻並且交付44,000元予「陳鴻志」，請
    其幫伊夫妻買股票，伊並未賣帳戶，亦未幫助詐欺云云。
二、經查：
  (一)被告曾開立上揭銀行帳戶，並將各該銀行帳戶（包括國泰世
    華商業銀行中港分行000000000000000 號帳戶）之存摺及提
    款卡交付予「陳鴻志」乙節，為被告所坦承，並有卷附之各
    該銀行函及隨函檢附之開戶及帳戶交易明細資料在卷可憑；
    而被告將上開國泰世華商業銀行中港分行存款帳戶之存摺及
    提款卡交付予「陳鴻志」後，旋即有自稱楊先生之人向告訴
    人丙○○進行詐騙，致告訴人丙○○陷於錯誤，而於94年4
    月8 日晚上8 時33分許，依指示將28,485元轉帳匯入被告上
    開國泰世華商業銀行中港分行存款帳戶內等情，業經證人即
    告訴人丙○○於警詢中（依刑事訴訟法第159 條之5 規定，
    具有證據能力）指訴綦詳，並有中華郵政公司自動櫃員機儲
    戶交易明細表、國泰世華商業銀行94年10月20日（94）國世
    銀消控字第1266號函及隨函檢附之000000000000000號帳戶
    交易明細資料各1份附卷可稽。則被告交付予「陳鴻志」之
    上開國泰世華商業銀行存款帳戶已經他人用作為詐欺取財之
    工具，且已有告訴人丙○○遭詐騙而匯款入該帳戶並經提領
    一空之事實，應堪確定。
  (二)被告雖以前詞置辯，惟被告於92年11、12月間，已因款項未
    繳及信用貶落，連續遭富邦、中華及中國信託商業銀行強制
    停止信用卡之使用，所積欠款項逾190,000元，且迄今均未
    清償乙節，為被告所自承，並有財團法人金融聯合徵信中心
    信用卡資訊查詢資料、中華商業銀行信用卡部95年4月21日
    （95）中銀卡字第0213號函、中國信託商業銀行刑事陳報狀
    及原審法院與富邦商業銀行聯絡之公務電話紀錄各1份在卷
    可憑；而被告又供稱伊係於94年過完年才開始做生意，迄94
    年3月間僅作一個多月的生意，當時伊夫妻全部之現金加起
    來約有5萬餘元等語（參原審審判筆錄第13頁），顯見被告
    自92年11月起迄94年3月間，經濟狀況十分不好，不但積欠
    銀行將近20萬元無力清償，且縱已開始做生意，夫妻合計亦
    僅有約5萬元之現金可供生意週轉使用，是44,000元之金額
    對當時之被告而言，已幾乎是伊可動用財產之全部，衡情對
    如此金額要交付予他人，必定會十分謹慎小心，然被告卻僅
    因一位伊亦不知真實姓名及年籍資料，自稱「陳鴻志」之人
    向伊表示可代為買股票賺錢，即將如此「大筆」之金額交給
    「陳鴻志」，不但未核對對方身分，又未留下足夠聯絡資料
    【被告雖稱「陳鴻志」曾提供0000000000、0000000000號行
    動電話供伊聯絡，但該二門號於94年3月間之登記使用人均
    非陳鴻志，有該二門號之登記使用人查詢資料附卷可佐，且
    被告亦供稱此二門號於伊交付帳戶後不久即無法連絡「陳鴻
    志」】可供聯絡以確保所交付款項之「安全」，實與常情有
    違；且被告於不到一個月之期間內，連續開立9個存款帳戶
    ，再連同先前已開立之數個存款帳戶，一併交付予「陳鴻志
    」使用之帳戶達十餘個，若僅是作為買賣股票之用，何需交
    付如此眾多帳戶？更何況被告自稱伊僅交付44,000元予「陳
    鴻志」購買股票，所能購買之股票本極有限，蓋可買股票數
    量跟有多少錢投資有關，而與開立多少存款帳戶無涉，被告
    高職畢業之學歷，有許多工作經驗，更曾從事賣菜及早餐生
    意（參被告原審審判筆錄之供述），對此種買賣關係不可能
    不知，怎可能僅因「陳鴻志」表示開越多帳戶可買越多股票
    ，即前往臺中、彰化二縣市開立多個不同之銀行帳戶；再參
    以被告於無法聯絡「陳鴻志」後，不但未曾主動報警以求取
    回交付予「陳鴻志」之款項，甚至迄本案偵查及審理時，亦
    未曾積極提供「陳鴻志」資料請求協助追回款項等情，亦顯
    被告所辯之虛妄。是被告上開辯詞應係臨訟杜撰之卸責之詞
    ，不可採信，被告提供帳戶予「陳鴻志」使用之事實，應可
    認定。
  (三)再按刑法第13條所稱之故意本有直接故意（確定故意）與間
    接故意（不確定故意）之別，條文中「行為人對於構成犯罪
    之事實，明知並有意使其發生者」為直接故意，至於「行為
    人對於構成犯罪之事實，預見其發生而其發生並不違背其本
    意者」則屬間接故意；又間接故意與有認識的過失（又稱疏
    虞過失）之區別，在於二者對構成犯罪之事實雖均預見其能
    發生，但前者對其發生並不違背其本意，後者則確信其不發
    生。而金融機構帳戶之申請甚為簡易方便，如係基於正當用
    途而有使用帳戶之必要，通常需用人得以自己名義申請辦理
    即可，本無假手他人之必要，更無須價購他人存摺帳戶之理
    ，倘「陳鴻志」非將被告提供之存摺帳戶作為犯罪所得存提
    進出及其他不法之用途，豈須隱匿自己真實姓名而向被告收
    購存摺帳戶使用？又被告率將自己所有存摺帳戶交予他人使
    用，且係交付予不甚認識之人，衡之常情，如此乖離常態之
    交易行為，就一般具有相當社會經驗之人而言，當可輕易預
    見該人蒐集存摺係供作非法使用。再者，蒐集他人存摺帳戶
    作為被害人匯入款項之交易媒介，用以隱匿真正犯罪者身分
    及資金流向之犯罪模式，多係用於恐嚇取財或詐欺犯罪，此
    乃一般使用人頭帳戶常見之非法利用類型，復經大眾傳播媒
    體再三披露，被告於原審審理中亦自承曾在電視媒體上看到
    詐騙案件之報導及政府反詐騙之宣導廣告，伊亦知提供帳戶
    供他人使用，其他人即無法從帳戶名義人查知實際使用人係
    何人等語（參原審審判筆錄第10-12頁），是以被告之學歷
    及工作經驗，自亦無從諉為不知。則「陳鴻志」於取得被告
    提供之存摺帳戶後，嗣經用於詐欺取財之不法用途，此一犯
    罪手法仍未逸脫於被告幫助他人犯罪意思之外，即屬被告所
    預見，故被告應具有幫助他人詐欺取財犯罪之間接故意。
  (四)綜上所陳，本案事證已臻明確，被告犯行至堪認定。至被告
    雖聲請傳喚「陳鴻志」到庭作證，惟伊始終無法提供確切之
    證人資料供本院傳喚，另經原審依職權查詢戶役政資料，僅
    設籍臺中縣之「陳鴻志」與被告所述之「陳鴻志」年紀及地
    址相近，但其經原審合法傳喚未到庭，而被告復供稱「陳鴻
    志」應是住臺中市，不是臺中縣等語，該證人亦已無再為傳
    訊之必要，附此敘明。
三、比較新舊法部分：
（一）查本件被告所犯刑法第346條第1項之規定，法定刑中得併
      科罰金刑，而被告行為後，94年2月2日修正公布之刑法業
      於95年7月1日施行，其中刑法第33條第5款關於主刑罰金
      已修正為：「罰金：新台幣1千元以上，以百元計算。」
      與修正前之規定：「罰金：（銀元）1元以上。」之規定
      相較，修正後關於罰金刑之法定範圍顯已提高，應以行為
      時之規定有利於被告，應依修正後刑法第2條第1項前段之
      規定，適用行為時之法律，即本件應依新修正刑法第2條
      第1項前段，適用行為時之修正前刑法第33條第2款有關於
      罰金之規定。
（二）被告行為後，關於幫助犯之規定，上開新修正刑法第30條
      已修正為：「幫助他人實行犯罪行為者，為幫助犯。雖他
      人不知幫助之情者，亦同。幫助犯之處罰，得按正犯之刑
      減輕之。」與修正前之規定：「幫助他人犯罪者，為從犯
      ；雖他人不知幫助之情者亦同。從犯之處罰，得按正犯之
      刑減輕之。」之規定相較，修正前後之規定，對於被告並
      無有利或不利之情形，應依修正後刑法第2條第1項前段之
      規定，適用行為時之法律，即本件應依新修正刑法第2條
      第1項前段，適用行為時之修正前刑法第30條有關於幫助
      犯之規定。
（三）被告行為後，刑法第41條第1項前段已修正為：「犯最重
      本刑為5年以下有期徒刑以下之刑之罪，而受6個月以下有
      期徒刑或拘役之宣告者，得以新臺幣1千元、2千元或3千
      元折算1日，易科罰金。」與修正前之規定：「犯最重本
      刑為5年以下有期徒刑以下之刑之罪，而受6個月以下有期
      徒刑或拘役之宣告，因身體、教育、職業、家庭之關係或
      其他正當事由，執行顯有困難者，得以（銀元）1元以上3
      元以下折算1日，易科罰金。」又被告行為時之易科罰金
      折算標準，修正前罰金罰鍰提高標準條例第2條（現已刪
      除）規定，就其原定數額提高為1百倍折算1日，則本件被
      告行為時之易科罰金折算標準，應以銀元3百元折算1日，
      經折算為新臺幣後，應以新臺幣9百元折算為1日。經比較
      修正前後之易科罰金折算標準，以修正前之規定，較有利
      於被告，則應依刑法第2條第1項前段，適用修正前刑法第
      41條第1項前段、及刪除前罰金罰鍰提高標準條例第2條規
      定，定其折算標準。
四、被告交付存摺、提款卡等物予「陳鴻志」，雖並未參與上開
    犯罪之構成要件行為，然其顯係以幫助他人犯罪之意思，實
    施詐欺取財構成要件以外之行為，核其所為，係犯刑法第30
    條第1項前段、第339條第1項之幫助詐欺取財罪。公訴人雖
    認被告係犯幫助常業詐欺取財罪，但依卷內證據僅能證明自
    稱「楊先生」之人以被告交付之上開國泰世華商業銀行帳戶
    僅詐騙丙○○一人，又無其他證據足認「楊先生」係以犯詐
    欺取財罪為常業，是被告應僅能成立幫助詐欺取財罪，公訴
    意旨尚有未洽，惟起訴書所指之犯罪基本社會事實與本院認
    定之基本社會事實同一，起訴法條應予變更。又被告係幫助
    他人實施詐欺取財罪，應依刑法第30條第2項之規定，按詐
    欺取財正犯之刑減輕之。另被告雖同時交付上開國泰世華商
    業銀行中港分行存款帳戶以外之其他金融機構存款帳戶之存
    摺及提款卡等物，惟既無證據證明該收購帳戶之人亦將上開
    帳戶供作犯罪之用，基於幫助犯從屬正犯罪刑原則，自毋庸
    就此部分再予論罪，附此敘明。原審予以論罪科刑，固非無
    見，惟因原審認被告是販賣上述帳戶資料予自稱「陳鴻志」
    之不詳年籍者，但本院認無證據足以證明其係販賣上開帳戶
    ，僅足證明其提供上開帳戶供自稱「陳鴻志」之人使用，原
    審與本院之認定不同，有所違誤，上訴人即被告以否認犯罪
    為由上訴，雖無理由，但原審既有上述違誤，應由本院將原
    判決撤銷改判。爰審酌被告隨意提供其所有上述金融機構帳
    戶供他人非法使用，造成遭受詐騙之人追查贓款及實際犯罪
    行為人發生阻礙，對於社會治安具有相當之危害性，及其犯
    罪動機、目的、手段、以及於犯罪後迄本院審理中均否認犯
    行，不思悔改，且飾詞辯解圖免刑責，又係經通緝始到案之
    態度等一切情狀，量處如主文所示之刑，並諭知易科罰金之
    折算標準，以示懲儆。
五、公訴意旨另以：被告乙○○明知不法集團蒐集帳戶係為掩飾
    或隱匿因重大犯罪所得財物或財產上利益之犯行，竟出售前
    開帳戶之存摺、提款卡及密碼，提供該集團使用，以供被害
    人匯款，亦涉有洗錢防制法第9條第1項（應係第2項之誤載
    ）之洗錢罪嫌。經查：依洗錢防制法第2條規定，該法所稱
    洗錢係在規範因「重大犯罪」所得財物或財產上利益；而所
    謂重大犯罪，依同法第3條第1項規定並不包括刑法第339條
    第1項之罪，則本案被告所犯刑法第30條第1項、第339條第1
    項之幫助詐欺取財罪，自無洗錢防制法規定之適用。惟公訴
    人認被告所涉此部份犯行與經起訴而變更法條之刑法30條第
    1項、第339條第1項之罪間，有刑法修正前之方法、結果之
    牽連犯關係，爰不另為無罪之諭知，附此敘明。
據上論斷，應依刑事訴訟法第369條第1項前段、第364條、第299
條第1項前段、第300條，刑法第2條第1項前段、修正前第30條第
1、2項、第339條第1項、修正前第33條第5款、修正前第41條第1
項前段，罰金罰鍰提高標準條例第1條前段、修正前第2條，判決
如主文。
本案經檢察官甲○○到庭執行職務。
中    華    民    國    95    年    10    月    11    日
               刑事第九庭  審判長法  官  陳  筱  珮
                                 法  官  趙  春  碧
                                 法  官  余  仕  明
上列正本證明與原本無異。
不得上訴。
                                 書記官  林  玉  惠
中    華    民    國    95    年    10    月    13    日
                                                      Ｆ


司法院資訊處製作；財團法人民間司法改革基金會備份。
